ACORDAO-COMPLETO-2339488

ACÓRDÃO 3579/2019 ATA 14/2019 - PRIMEIRA CÂMARA

VISTOS, relatados e discutidos estes autos de aposentadorias concedidas pela Universidade Federal do Rio Grande do Norte,
ACORDAM os Ministros do Tribunal de Contas da União, reunidos em sessão da Primeira Câmara, diante das razões expostas pelo Relator, com fundamento nos arts. 71, inciso III, da Constituição Federal, 1º, inciso V, 39, inciso II, e 45 da Lei 8.443/1992, em:
9.1. considerar prejudicado, por perda de objeto, nos termos do art. 260, § 5º, do Regimento Interno, o exame do ato de aposentadoria do sr. Francisco Nazareno de Oliveira;
9.2. considerar ilegal o ato de aposentadoria do sr. Edson Luis Bandeira Luz, recusando seu registro;
9.3. dispensar o ressarcimento das quantias indevidamente recebidas, em boa-fé, pelo sr. Edson Luis Bandeira Luz, consoante o Enunciado 106 da Súmula de Jurisprudência deste Tribunal;
9.4. determinar à Universidade Federal do Rio Grande do Norte que:
9.4.1. faça cessar, no prazo de 15 (quinze) dias, contado a partir da ciência desta deliberação, os pagamentos decorrentes do ato impugnado, sob pena de responsabilidade solidária da autoridade administrativa omissa, consoante disposto nos arts. 71, inciso IX, da Constituição Federal e 262 do Regimento Interno desta Corte;
9.4.2. dê ciência do inteiro teor desta deliberação ao sr. Edson Luis Bandeira Luz, alertando-o de que o efeito suspensivo proveniente da interposição de eventuais recursos, caso não providos, não o exime da devolução dos valores indevidamente percebidos após a notificação;
9.4.3. envie a esta Corte de Contas, no prazo de 30 (trinta) dias, por cópia, comprovante de que o sr. Edson Luis Bandeira Luz teve ciência desta deliberação;
9.5. esclarecer à unidade de origem, com supedâneo no art. 262, § 2º, do Regimento Interno do TCU, que a concessão considerada ilegal poderá prosperar mediante a emissão e o encaminhamento a este Tribunal de novo ato concessório, escoimado das irregularidades apontadas nestes autos;
9.6. determinar à Sefip que:
9.6.1. obtenha, junto à Universidade Federal do Rio Grande do Norte e ao Instituto Federal de Educação, Ciência e Tecnologia do Rio Grande do Norte, informações detalhadas acerca da jornada semanal de trabalho a que estava obrigado o sr. Edson Luis Bandeira Luz, entre os anos de 2000 e 2008, naquelas instituições, com discriminação dos dias e horários de atividades em sala de aula e extraclasse;
9.6.2. monitore o cumprimento das medidas indicadas acima.

Apreciação, para fins de registro, de aposentadorias concedidas pela Universidade Federal do Rio Grande do Norte.

Primeira Câmara

3. Interessados: Edson Luis Bandeira Luz (XXX.146.214-XX); Francisco Nazareno de Oliveira (XXX.874.717-XX).

13.1. Ministros presentes: Walton Alencar Rodrigues (Presidente) e Benjamin Zymler (Relator).
13.2. Ministros-Substitutos convocados: Augusto Sherman Cavalcanti e Marcos Bemquerer Costa.

ACORDAO-COMPLETO-2405082

Acórdão de Relação 4352/2020 - Primeira Câmara

Acórdão de Relação

ACORDAO-COMPLETO-2376441

Acórdão de Relação 10813/2019 - Primeira Câmara

BENJAMIN ZYMLER

Adoto como relatório, com os ajustes de forma pertinentes, a instrução elaborada no âmbito da Secretaria de Fiscalização de Pessoal (Sefip) , a qual contou com a anuência dos dirigentes da unidade técnica e do representante do Ministério Público nos autos:
"INTRODUÇÃO
1.	Trata-se de atos de concessão de aposentadoria de Edson Luís Bandeira Luz e Francisco Nazareno de Oliveira, ex-servidores da Universidade Federal do Rio Grande do Norte.
2.	Os atos foram submetidos, para fim de registro, à apreciação do Tribunal de Contas da União (TCU) , de acordo com o art. 71, inciso III, da Constituição Federal. O cadastramento e a disponibilização ao TCU ocorreram por intermédio do Sistema de Apreciação e Registro de Atos de Admissão e Concessões, na forma dos arts. 2º, caput e incisos I a VI, e 4º, caput, da Instrução Normativa - TCU 78/2018.
HISTÓRICO 
3.	Esta Secretaria realizou a oitiva dos Srs. Edson Luís Bandeira Luz e Francisco Nazareno de Oliveira, por intermédio da entidade gestora, por meio dos ofícios 1194, 1360 e 1364/2016-TCU/SEFIP, para que se manifestassem sobre as seguintes inconsistências detectadas nos atos de aposentadoria (peças 4 a 6) :
	- pagamento de parcela judicial referente ao percentual de 3,17%, decorrente de defasagem no cálculo da URV em dezembro de 1994, sem a devida absorção pelas novas estruturas remuneratórias (ambos os servidores) ;
	- insuficiência na comprovação dos requisitos exigidos na legislação para o cômputo do tempo de serviço na condição de aluno-aprendiz (ambos os servidores) ;
	- insuficiência na comprovação dos requisitos exigidos para o cômputo do tempo de serviço em condições insalubres (ambos os servidores) ;
	- acumulação de cargos públicos em desacordo com as possibilidades previstas na CF/1988 (apenas o sr. Edson Luis Bandeira Luz) .
4.	Na ocasião, esta Unidade Técnica solicitou que a Universidade Federal do Rio Grande do Norte esclarecesse sobre o cumprimento da jornada regular de trabalho pelo servidor Edson Luis Bandeira Luz, durante o período de 1/3/1978 a 12/2/2008, informando qual o horário de trabalho diário exercido pelo inativo nesse período, bem como a sua jornada semanal, esclarecendo se era de 20/40 horas ou de dedicação exclusiva.
5.	Também foram solicitados esclarecimentos sobre o tempo de insalubridade averbado, tanto no tocante à aposentadoria do Sr. Edson Luís Bandeira Luz quanto em relação à aposentadoria do Sr. Francisco Nazareno de Oliveira
6.	A Universidade Federal do Rio Grande do Norte tomou ciência da oitiva/diligência em 23/2/2016 (peça 8) . A entidade gestora solicitou prorrogação do prazo para atendimento à diligência (peça 11) . Esta Secretaria concedeu mais 30 dias para que o gestor atendesse à diligência (peça 13) . A Universidade Federal do Rio Grande do Norte tomou ciência da prorrogação do prazo em 23/5/2016 (peça 14) . No entanto, o gestor, embora ciente, não respondeu a diligência. 
7.	Esta Secretaria diligenciou o Instituto Federal de Educação, Ciência e Tecnologia do Rio Grande do Norte, por meio do ofício 1.374/2016-TCU/SEFIP, de 5/2/2016, solicitando esclarecimentos, referentes ao Sr. Edson Luís Bandeira Luz, acerca do cumprimento da jornada regular de trabalho pelo servidor, durante o período de 1/3/1978 a 12/2/2008, informando qual o horário de trabalho diário exercido pelo inativo nesse período, bem como a sua jornada semanal, esclarecendo se era de 20/40 horas ou de dedicação exclusiva (peça 7) .
8.	Em resposta, o Instituto Federal de Educação, Ciência e Tecnologia do Rio Grande do Norte encaminhou a documentação anexada à peça 10.
9.	O Sr. Edson Luís Bandeira Luz solicitou em 15/5/2017 cópia integral do processo (peça 16) . Em 17/5/2017, esta Secretaria autorizou, com base nos arts. 163 e 164 do Regimento Interno, que fosse concedida ao Sr. Edson Luís Bandeira Luz e/ou ao seu representante legalmente constituído cópia digitalizada do processo (peça 17) . Em 18/5/2017, o Sr. Edson Luís Bandeira Luz atestou que recebeu cópia do processo (peça 18) .
....................................................................................................................................................................
EXAME TÉCNICO
a) ato de aposentadoria do Sr. Francisco Nazareno de Oliveira
11.	Em consulta ao sistema Siape, verifica-se que o Sr. Francisco Nazareno de Oliveira faleceu m 31/3/2017 (peça 20) . Desta forma, encontra-se prejudicado por perda de objeto o exame do mérito do ato de aposentadoria do Sr. Francisco Nazareno de Oliveira. 
b) ato de aposentadoria do Sr. Edson Luís Bandeira Luz
Resposta à oitiva
12.	O ofício de oitiva estabeleceu o prazo de 15 dias, a contar do recebimento da notificação, para que o interessado, se assim desejasse, pudesse manifestar-se quanto às irregularidades listadas. 
13.	No ofício de oitiva ressaltou-se que a não apresentação da referida manifestação, no prazo fixado, não impedirá a apreciação da matéria pelo Tribunal e ensejará o prosseguimento normal do processo em destaque.
14	O Sr. Edson Luís Bandeira Luz recebeu cópia do processo, situação atestada pelo próprio interessado em 18/5/2017 (peça 18) . No entanto, até o presente momento não prestou esclarecimentos sobre as inconsistências listadas na oitiva.
15.	Portanto, considerando-se o tempo decorrido, é de se presumir que ele decidiu não se manifestar nos autos. Dessa maneira, entende-se cabível a análise e apreciação da matéria constante nos presentes autos, considerando-se atendidos os princípios do contraditório e da ampla defesa.
Parcela URV (3,17%) 
16.	O servidor Edson Luís Bandeira Luz aposentou-se, no cargo de professor de 3º grau, em 12/2/2008, com base no art. 3º da Emenda Constitucional 47/2005. Na data da aposentadoria, o servidor recebia rubrica relativa à decisão judicial referente à URV (3,17%) (peça 1, p. 4) .
17.	Trata-se de vantagem relativa a decisão judicial que concedeu reajuste de 3,17% por perda remuneratória decorrente de aplicação errônea dos critérios de reajuste previstos nos arts. 28 e 29 da Lei 8.880/1994. A Lei 8.880/1994 criou a Unidade Real de Valor (URV) e o real. O conjunto das medidas implementadas ficou sendo conhecido como Plano Real. 
18.	A Portaria Interministerial 26, de 20/1/1995, divulgou o reajuste dos vencimentos fixando-os em 22,07%, embora o correto, segundo o critério definido naqueles dispositivos legais, fosse 25,94%. 
19. 	O percentual de 3,17% resulta da divisão do percentual de 125,94% (remuneração reajustada em 25,94%) pelo percentual de 122,07% (remuneração reajustada em 22,07%) . Em um primeiro momento, inúmeros servidores obtiveram o pagamento desse resíduo de 3,17% por meio de decisões judiciais favoráveis. 
20. 	Contudo, a própria Administração, por meio do art. 8º da Medida Provisória 2.225/2001, reconheceu o erro. Foi estendido a todos os servidores civis do Poder Executivo Federal, ativos e inativos, bem como pensionistas, o direito ao reajuste de 25,94%, deduzido o percentual já recebido de 22,07%. 
21. 	Segundo o art. 9º daquela norma, a incorporação mensal do reajuste ocorreria a partir de 1/1/2002. Assim, a partir de 1/1/2002, não mais caberia o pagamento destacado do percentual de 3,17%, uma vez que esse percentual foi estendido a todos os servidores por força dos arts. 8º e 9º da Medida Provisória 2.225/2001. 
22. 	Contudo, a incorporação do percentual de 3,17% não foi tratada apenas nos arts. 8º e 9º da Medida Provisória 2.225/2001. No art. 10, aquela norma também dispôs que o percentual complementar de reajuste de 3,17% seria devido somente até a ocorrência de 'reorganização ou reestruturação de cargos e carreiras, concessão de adicionais, gratificações ou qualquer outra vantagem de qualquer natureza'. As únicas exceções seriam as parcelas incorporadas até dezembro de 1994 a título de vantagem pessoal e dos chamados quintos e décimos. 
23. 	Em outras palavras, na vigência posterior de nova estrutura remuneratória criada para determinada carreira, os servidores nela enquadrados não mais fariam jus à parcela de 3,17%. 
24. 	A supressão do pagamento da parcela de 3,17% não caracterizaria, portanto, desrespeito à coisa julgada, mas, sim, mera equalização dos vencimentos em face de panorama jurídico posterior. Conforme bem sintetizado no voto condutor do Acórdão 6739/2010-TCU-Primeira Câmara, de relatoria do Ministro Walton Alencar Rodrigues, 'a coisa julgada é limitada pela situação jurídica sob cuja órbita se configurou'. 
25. 	No caso tratado no presente processo, houve continuidade do pagamento destacado do índice de 3,17% mesmo após 1/1/2002, data da incorporação do reajuste, conforme o art. 9º da Medida Provisória 2.225/2001. Essa continuidade implica duplicidade de pagamento do índice de 3,17%. Uma mesma circunstância foi valorada em mais de um momento, contrariando, assim, o princípio do non bis in idem. 
26. 	Em consulta ao sistema Siape, verifica-se que o inativo ainda recebe a rubrica relativa à URV (3,17%) (peça 20) . Assim, com base em todo o exposto, cabe proposta de ilegalidade e recusa de registro do ato de concessão de aposentadoria do Sr. Edson Luis Bandeira Luz. 
Tempo de aluno-aprendiz
27.	No ato de aposentadoria do Sr. Edson Luís Bandeira Luz, averbou-se 3 anos e 5 dias de tempo de aluno-aprendiz. 
28.	Com relação ao tempo de aluno-aprendiz, a jurisprudência pacífica do TCU a respeito do tema foi consolidada no Enunciado 96 da Súmula da Jurisprudência, cuja redação original remonta a 1976. A redação atual, aprovada em 1994, é transcrita a seguir:
'Conta-se para todos os efeitos, como tempo de serviço público, o período de trabalho prestado, na qualidade de aluno-aprendiz, em Escola Pública Profissional, desde que comprovada a retribuição pecuniária à conta do Orçamento, admitindo-se, como tal, o recebimento de alimentação, fardamento, material escolar e parcela de renda auferida com a execução de encomendas para terceiros.'
29.	Por meio do Acórdão 2024/2005-TCU-Plenário, foram detalhados os seguintes parâmetros para verificação do atendimento àquele enunciado: 
' (...) 
9.3.1. a emissão de certidão de tempo de serviço de aluno-aprendiz deve estar baseada em documentos que comprovem o labor do então estudante na execução de encomendas recebidas pela escola e deve expressamente mencionar o período trabalhado, bem assim a remuneração percebida;
9.3.2. a simples percepção de auxílio financeiro ou em bens não é condição suficiente para caracterizar a condição de aluno-aprendiz, uma vez que pode resultar da concessão de bolsas de estudo ou de subsídios diversos concedidos aos alunos;
9.3.3. as certidões emitidas devem considerar apenas os períodos nos quais os alunos efetivamente laboraram, ou seja, indevido o cômputo do período de férias escolares;
9.3.4. não se admite a existência de aluno-aprendiz para as séries iniciais anteriormente à edição da Lei n.º 3.552, de 16 de janeiro de 1959, a teor do art. 4º do Decreto-lei n.º 8.590, de 8 de janeiro de 1946.'
30.	Os parâmetros detalhados no Acórdão 2024/2005-TCU-Plenário foram confirmados por julgados posteriores do TCU, a exemplo dos Acórdãos 8.679/2011, 3.608/2013 e 1.952/2014 da Primeira Câmara e 5.790/2011 da Segunda Câmara.
31.	Com base no mapa de tempo de serviço, observa-se que o servidor averbou tempo de aluno-aprendiz, relativo ao período de 1/3/1966 a 5/10/1969 (peça 1, p. 23) . Constam nos autos duas certidões, emitidas em 23/1/1995, pela Escola Técnica Federal do Rio Grande do Norte.
32.	A primeira informa que o Sr. Edson Luís Bandeira Luz frequentou o Curso Industrial Básico em 1966, sendo averbados 275 dias (peça 1, p. 33) .
33.	Segundo consta na certidão, os cursos industriais básicos eram ministrados em quatro anos, com jornada de oito horas diárias, destinando-se ao preparo e formação de profissionais aptos ao exercício de ofícios e técnicas nas atividades industriais, constando de ensinamentos teóricos e práticos, na forma do Decreto 47.038 de 10/10/59. Os alunos do Curso Industrial Básico realizavam trabalhos, por encomendas, nas oficinas, cuja receita era incorporada à Conta do Orçamento da Escola, sendo destinado 5/8 (cinco oitavos) do valor da mão-de-obra incidente para os alunos, de acordo com o § 1° do art. 5° do Decreto-Lei 8.590 de 8/1/1946. De acordo com os arts. 1° e 3° do Decreto-Lei 8.598, de 8/1/1946, o requerente recebeu durante todo o seu tempo de aprendizagem alimentação, fardamento e material escolar gratuitos, cujas despesas faziam parte do orçamento da Escola de acordo com a autonomia administrativa e financeira estabelecida no art. 16 do Decreto-Lei 3.552 de 16/2/59, consignadas em rubrica própria da Escola.
34.	A segunda certidão refere-se aos anos de 1967, 1968 e 1969, sendo averbados 275 dias para cada ano. Na certidão, consta que o interessado era aluno do Ginásio Industrial (peça 1, p. 34) . 
35.	Na certidão consta que o Ginásio Industrial era ministrado em quatro anos com jornada de seis horas diárias e destinava-se a prosseguir e acentuar a estruturação de valores morais e criar atitudes positivas em relação às atividades técnico-cientificas, explorar aptidões e desenvolver habilidades de sentido prático, tudo de acordo com os fins estabelecidos no art. 4° da Lei 3.552/1959 e a Portaria 123 Br de 20/10/1961. Consta ainda que o requerente recebeu durante o seu tempo de aluno merenda escolar, por conta do orçamento da União, consignada em rubrica própria da escola.
36.	Verifica-se que somente na primeira certidão, referente ao ano de 1966, é que consta a informação de que o então estudante laborou na execução de encomendas recebidas pela escola. Com relação aos anos de 1967 a 1969 não foi constatado o labor do estudante na execução de encomendas, em desacordo com os requisitos estabelecidos no Acórdão 2024/2005-TCU-Plenário.
37.	Assim, entende-se que só cabe a averbação do tempo de aluno-aprendiz referente ao ano de 1966, no total de 275 dias. A certidão apresentada referente aos demais anos não atende aos requisitos estabelecidos no Acórdão 2024/2005-TCU-Plenário.
Tempo de atividade penosa
38.	No ato de aposentadoria do Sr. Edson Luís Bandeira Luz, averbou-se 5 anos, 1 mês e 12 dias de tempo ponderado exercido em atividade penosa.
39.	Na ocorrência de períodos de tempos relativos à contagem ponderada decorrente do exercício de atividade especial, as rotinas incluem a verificação do atendimento dos requisitos estabelecidos no Acórdão 2008/2006-TCU-Plenário. Assim, o servidor público que exerceu, como celetista, no serviço público, atividades insalubres, penosas ou perigosas, no período anterior à vigência da Lei 8.112/90, tem direito à contagem especial de tempo de serviço para efeito de aposentadoria; todavia, para o período posterior ao advento da Lei 8.112/90, é necessária a regulamentação do art. 40, § 4º, da Constituição Federal, que definirá os critérios e requisitos para a respectiva aposentadoria. 
40.	No entanto, esta Corte de Contas, a partir da prolação do Acórdão 911/2014-TCU-Plenário, passou a entender que a contagem especial de tempo prestado em condições insalubres, penosas e perigosas para servidores ocupantes de cargos de natureza estritamente administrativa, além de observar os parâmetros definidos no Acórdão 2008/2006-TCU-Plenário, somente poderá ocorrer se efetivamente demonstrada a existência de risco ou de agentes nocivos à saúde no local de trabalho, devidamente atestado por laudo pericial.
41.	O interessado aposentou-se no cargo de professor de 3º grau, constando no mapa de tempo de serviço que era lotado no departamento de arquitetura, bem como celetista antes da Lei 8.112/1990 (peça 1, p. 23) . No mapa de tempo de serviço, verifica-se tempo em atividade penosa no total de 4.669 dias, sendo o tempo ponderado de 5 anos, 1 mês e 12 dias (peça 1, p. 23-24) . 
42.	O ex-servidor ingressou na entidade em 1/3/1978. Considerando-se o período de 1/3/1978 até 11/12/1990 (40%) , ele faria jus à averbação de 5 anos, 1 mês e 12 dias, conforme registrado no ato de aposentadoria, atendendo ao disposto no Acórdão 2008/2006-TCU-Plenário.
43.	No entanto, o interessado não ocupava cargo diretamente relacionado à área de saúde, e sim o cargo de professor. A natureza do cargo do interessado (professor) não pressupõe, a priori, que este estivesse exposto a condições insalubres/penosas, necessitando verificar se existe o laudo pericial a comprovar a situação, conforme determinado no Acórdão 911/2014-TCU-Plenário. No entanto, nem a Universidade Federal do Rio Grande do Norte e nem o ex-servidor apresentaram documentos que realmente comprovassem o labor em atividade penosa. 
44.	Diante do exposto, entende-se irregular a averbação de 5 anos, 1 mês e 12 dias de contagem ponderada de tempo em atividade penosa.  
45.	Descontando-se o tempo em atividade penosa (5 anos, 1 mês e 12 dias) e o tempo indevido de aluno-aprendiz (825 dias) , o servidor possui apenas 35 anos, 4 meses e 13 dias de tempo total para a aposentadoria.
46.	O inativo aposentou-se, aos 53 anos de idade, em 12/2/2008, com base no art. 3º da Emenda Constitucional 47/2005, porém, desconsiderando-se os tempos indevidos, não atendia aos requisitos relacionados à idade na data da aposentadoria, pois não tinha os 60 anos de idade exigidos, não havendo ano de contribuição excedente para redução da idade. 
47.	Ressalta-se, no entanto, que, atualmente, o servidor possui 64 anos de idade, o que permite a aposentadoria com base no art. 3º da Emenda Constitucional 47/2005.
Acumulação de cargos 
48.	Verifica-se que o servidor possui duas aposentadorias. A primeira aposentadoria foi concedida pela Universidade Federal do Rio Grande do Norte, em 12/2/2008, no cargo de professor de 3º grau, sendo a jornada de trabalho de 40 horas semanais. 
49.	A segunda aposentadoria foi concedida em 23/8/2011, pelo Instituto Federal de Educação, Ciência e Tecnologia do Rio Grande do Norte, no cargo de professor de ensino básico, técnico e tecnológico, sendo a jornada de trabalho de dedicação exclusiva (DE) (peça 21) .
50.	O art. 37, inciso XVI, alínea 'a', da Constituição Federal/1988 permite a acumulação de dois cargos de professor, desde que haja compatibilidade de horários. A Universidade Federal do Rio Grande do Norte e o interessado não responderam aos ofícios de oitiva/diligência. Constam no presente processo os seguintes documentos relacionados à acumulação dos cargos:
a) oficio da Controladoria-Feral da União solicitando da universidade esclarecimentos sobre acumulação dos cargos que somaram 80 (oitenta) horas semanais, contrariando dispositivo constitucional (peça 1, p. 37) ;
b) resposta da Universidade Federal do Rio Grande do Norte informando que à época a acumulação de cargos encontrava-se em consonância com os dispositivos legais, uma vez que o servidor possuía jornada de 20 horas semanais na antiga Escola Técnica Federal do Rio Grande do Norte, atual CEFET/RN, na condição de professor de 1° e 2° Graus, e na UFRN assumia a jornada de 40 horas semanais, como professor de 3° Grau. A irregularidade teve início com a autorização de aumento de carga horária efetuada junto ao CEFET/RN, ante a falha na constatação pelo sistema SIAPE da acumulação ilícita. Registrou ainda que não tinha acesso ao sistema Siape para consultar informações de outro órgão/entidade e que o ex-servidor omitiu a alteração da jornada de trabalho (peça 1, p. 38-39) ;
c) processo de acumulação de cargos no âmbito da Universidade Federal do Rio Grande do Norte, homologado em 26/6/1990. Consta declaração, de 11/5/1990, do ex-servidor sobre a acumulação dos cargos, que na época eram com jornada de 20 horas semanais no CEFET/RN e 40 horas semanais na universidade, bem como registro da escala de horários (peça 1, p. 42-52) ;
d) ofício da Universidade Federal do Rio Grande do Norte, de 18/9/2008, endereçado ao CEFET/RN, informando sobre a incompatibilidade de horários e solicitando a tomada de providências cabíveis visando apurar o período em que o servidor esteve em situação irregular e na consequente abertura de processo de ressarcimento ao erário da quantia recebida indevidamente, assegurando ao servidor o direito à ampla defesa e ao contraditório (peça 1, p. 53) ;
e) oficio 202/2008-DRH-CEFET/RN endereçado à Universidade Federal do Rio Grande do Norte, no qual o CEFET/RN informa que, à época, a concessão de alteração de regime de trabalho do citado servidor ocorreu com base em Despacho da Presidência da República, através da Consultoria Geral da República, publicada no Diário Oficial da União em 15/1/1990, não se configurando como acumulação ilícita. Tal despacho teria permitido a acumulação de jornadas de trabalho acima de 60 horas semanais, desde que apurada a compatibilidade de horários (peça 2, p. 1-3) ;
f) documentos do ex-servidor relacionados à alteração da jornada de trabalho de 40 horas semanais para regime de dedicação exclusiva no âmbito do CEFET/RN (peça 2, p. 4-16) ; e
g) OFÍCIO 766/2008-DAP da Universidade Federal do Rio Grande do Norte endereçado ao CEFE/RN, registrando que o Despacho da Consultoria Geral da República, publicada no DOU de 15/1/1990, Seção 1, p. 1003, não poderia ter sido utilizado como parâmetro para a concessão do aumento de carga horária, tendo em vista se tratar de mera sugestão à Presidência da República, não possuindo força vinculante aos órgãos da Administração Pública Indireta (peça 2, p. 17) .
51.	Em resposta à diligência da Sefip, o Instituto Federal de Educação, Ciência e Tecnologia do Rio Grande do Norte encaminhou cópia dos seguintes documentos (peça 10) :
a) oficio da diretoria acadêmica de construção civil, informando que nos anos de 2004 a 2011 a jornada de trabalho do ex-servidor foi de 40 horas semanais, bem como registrando a escala de horários exercida pelo Sr. Edson Luís Bandeira Luz (peça 10, p. 4-6, 8-23) ;
b) escala de horários do ex-servidor em 2002 (peça 10, p. 7) ;
c) consulta no sistema Siape do CEFET/RN, referente aos dados funcionais do Sr. Edson Luís Bandeira Luz, constando, em setembro de 2000, que o inativo possuía jornada de trabalho de 20 horas semanais (peça 10, p. 24) ;
d) termo de alteração de regime de trabalho, alterando, a pedido do interessado, a partir de 13/11/2000, o regime de trabalho de 20 para 40 horas semanais (peça 10, p. 25) ;
e) consulta no sistema Siape do CEFET/RN, referente aos dados funcionais do Sr. Edson Luís Bandeira Luz, constando, em outubro de 2000, jornada de trabalho de 40 horas semanais (peça 10, p. 26) ; 
f) consulta no sistema Siape do CEFET/RN, referente aos dados funcionais do Sr. Edson Luís Bandeira Luz, constando, em fevereiro de 2008, jornada de trabalho de 40 horas semanais (peça 10, p. 27) ;
g) termo de concessão, concedendo, a partir de 15/2/2008, ao ex-servidor Edson Luís Bandeira Luz o regime de dedicação exclusiva (peça 10, p. 28) ;
h)   consulta no sistema Siape do CEFET/RN, referente aos dados funcionais do Sr. Edson Luís Bandeira Luz, constando, em março de 2008, jornada de trabalho de dedicação exclusiva (peça 10, p. 29) ;
i) Portaria de aposentadoria do ex-servidor pelo Instituto Federal de Educação, Ciência e Tecnologia do Rio Grande do Norte (peça 10, p. 30) ; e
j) ofício do Instituto Federal de Educação, Ciência e Tecnologia do Rio Grande do Norte informando que o ex-servidor de março/1978 a setembro/2000 tinha jornada de trabalho de 20 horas semanais, de outubro/2000 a fevereiro/2008 a jornada era de 40 horas semanais, e a partir de março/2008 a agosto/2011 a jornada foi sob o regime de dedicação exclusiva (peça 10, p. 31-32) .
52.	A jurisprudência desta Corte de Contas estabelecia como limite máximo em casos de acumulação de cargos a jornada de trabalho de 60 (sessenta) horas semanais, podendo ser citados, nesse sentido, os Acórdão 104/2009-TCU-Plenário, 534/2011-2ª Câmara e 2.241/2011-1ª Câmara. Posteriormente, os Acórdão 1338/2011-TCU-Plenário e 1336/2012-Plenário estabeleceram que, no caso de acumulação de cargos prevista no inciso XVI do art. 37 da Constituição Federal, a compatibilidade de horários deverá ser aferida no caso concreto. 
53.	Observa-se que, até setembro de 2000, as jornadas de trabalho do Sr. Edson Luís Bandeira Luz totalizavam 60 horas semanais, havendo compatibilidade de horários. No entanto, a partir de outubro/2000 até a data da aposentadoria pela Universidade Federal do Rio Grande do Norte a soma das jornadas de trabalho passou a ser de 80 horas semanais, sendo 40 horas para cada cargo de professor. 
54.	Não foram apresentados documentos que comprovassem que no período de outubro/2000 a 12/2/2008 houve compatibilidade de horários no exercício dos dois cargos de professor por parte do ex-servidor Edson Luís Bandeira Luz. 
55.	Ressalta-se que a segunda aposentadoria, concedida pelo Instituto Federal de Educação, Ciência e Tecnologia do Rio Grande do Norte, foi apreciada pela ilegalidade, mediante Acórdão 9699/2017-TCU-Segunda Câmara, em razão de não ter sido comprovada a compatibilidade de horários no exercício dos cargos. Transcrevemos parte do voto da Exma. Ministra-Relatora Ana Arraes:
' (...) 
3. Manifesto-me de acordo com os pareceres.
4. Edson Luís Bandeira Luz aposentou-se em 23/8/2011 como professor, com proventos integrais no regime de tempo integral (40 horas semanais) , com dedicação exclusiva (DE) . A Sefip constatou a acumulação com outra aposentadoria, concedida em 12/2/2008, no cargo de professor do magistério superior da Universidade Federal do Rio Grande do Norte - UFRN, também com 40h semanais.
5. O fato de uma das aposentadorias ter sido concedida em regime DE não constitui, isoladamente, irregularidade. O servidor, que atuava no Instituto em regime de tempo integral antes da aposentadoria na Universidade, solicitou a alteração para o regime de dedicação exclusiva em 8/2/2008. Quando da concessão, em 19/2/2008, já se encontrava aposentado no cargo da UFRN (peça 4, p. 41 e 49) . 
6. Embora no Acórdão 2519/2014-TCU-Plenário (ministro relator José Jorge) tenha sido determinada a inclusão nos regulamentos das universidades de vedação à mudança para o regime DE, para servidores, a menos de cinco anos do prazo para adquirir direito à aposentadoria, o interessado foi inativado em data anterior a essa deliberação. 
7. No entanto, como apontado pela Sefip, deve ser considerada irregular a acumulação de dois cargos de 40h semanais, em desacordo com a jurisprudência do TCU.
8. Prevalece neste Tribunal o entendimento de que a acumulação de jornadas de trabalho superior a 60h deve ser analisada no caso concreto para comprovar a compatibilidade de horários e a ausência de prejuízo às atividades a serem desempenhadas em cada cargo. 
9. Por meio de diligência, foi requisitado ao Instituto que comprovasse 'as cargas horárias exercidas e a compatibilidade de horários, enquanto ativo em ambos os cargos, bem como os proventos atualmente percebidos em cada cargo' e, caso necessário, solicitasse a comprovação ao servidor. Entretanto, a resposta encaminhada não trouxe comprovantes sobre a compatibilidade de horários na ativa, limitando-se a enviar documentação e justificativas referentes às atividades exercidas em 2008, quando o servidor já se encontrava aposentado pela UFRN.  
10. Na ausência de comprovação acerca da compatibilidade de horários para fundamentar a excepcional possibilidade de acumular carga horária superior a 60h, o ato deve ser considerado ilegal. 
11. Nesse contexto, como condição para acumular as aposentadorias, deve ser dada ao interessado a oportunidade de optar pela redução da aposentadoria para o cargo de professor 20h ou na Universidade ou no Instituto' (grifo nosso) . 
56.	Diante do exposto, entende-se que está ilegal o ato de aposentadoria, ante a ausência de comprovação da compatibilidade de horários, no tocante à acumulação dos cargos de professor. O servidor deverá optar pela redução da jornada de trabalho para 20 horas semanais em um dos cargos de professor.
CONCLUSÃO
57.	Em razão do exposto e tendo em vista que o ex-servidor Francisco Nazareno de Oliveira faleceu em 31/3/2017, a análise do mérito do ato de aposentadoria encontra-se prejudicada por perda de objeto. 
58.	Em razão do exposto e tendo em vista as análises realizadas no ato de concessão de aposentadoria de Edson Luís Bandeira Luz, esta Unidade Técnica considera que o ato em tela deve ser considerado ilegal, em razão da incorporação ao proventos da URV (3,17%) , sem a devida absorção; averbação de tempo de aluno-aprendiz, em desacordo com o Acórdão 2024/2005-TCU-Plenário; contagem ponderada de tempo de exercício em atividade penosa, sem laudo pericial a comprovar as condições penosas, em desacordo com o entendimento proferido no Acórdão 911/2014-TCU-Plenário, e não comprovação da compatibilidade de horários, no tocante à acumulação dos cargos de professor.
PROPOSTA DE ENCAMINHAMENTO
59.	Ante o exposto, conforme o preceituado no art. 71, inciso III, da Constituição Federal; c/c os arts. 1º, inciso V, e 39, inciso II, da Lei 8.443/1992 e os arts. 1º, inciso VIII, e 260, § 1º, do Regimento Interno/TCU, e tomando por base as informações prestadas pelo órgão de controle interno e as verificações feitas pela unidade técnica, na forma prevista no art. 260, caput, do referido Regimento, propõe-se: 
a) considerar prejudicado por perda de objeto o exame do mérito do ato de aposentadoria de Francisco Nazareno de Oliveira, em razão de falecimento; 
b) considerar ilegal e negar o registro do ato de concessão de aposentadoria de Edson Luís Bandeira Luz;
c) dispensar o ressarcimento das quantias indevidamente recebidas de boa-fé, nos termos da Súmula TCU n. 106;
d) determinar à Universidade Federal do Rio Grande do Norte que:
d.1) no prazo de quinze dias, faça cessar os pagamentos decorrentes do ato impugnado por esta Corte de Contas, sob pena de responsabilidade solidária da autoridade administrativa omissa, nos termos do art. 262 do Regimento Interno/TCU;
d.2) no prazo de 30 dias, a contar da ciência deste acórdão, adote providências para regularizar a situação do ex-servidor Edson Luís Bandeira Luz, por meio da escolha, pelo interessado, entre a redução da aposentadoria para o cargo de professor 20h na Universidade Federal do Rio Grande do Norte ou redução semelhante no Instituto Federal de Educação, Ciência e Tecnologia do Rio Grande do Norte como condição para acumular as duas aposentadorias;
d.3) no prazo de trinta dias, emita novo ato, livre das irregularidades apontadas, e o submeta ao TCU pelo Sistema e-Pessoal, nos termos dos arts. 262, § 2º, do Regimento Interno desta Corte e 19, § 3º, da Instrução Normativa TCU 78/2008;
d.4) dê ciência, no prazo de 15 (quinze) dias, do inteiro teor desta deliberação ao interessado, alertando-o de que o efeito suspensivo proveniente da interposição de eventuais recursos junto ao TCU não o exime da devolução dos valores percebidos indevidamente após a respectiva notificação, caso esses não sejam providos; e
d.5) encaminhar ao Tribunal, no prazo de 30 (trinta) dias contados da ciência da decisão, documento apto a comprovar que o interessado tomou conhecimento do acórdão."
É o relatório.

não há

Procuradora-Geral Cristina Machado da Costa e Silva.

APOSENTADORIAS. FALECIMENTO DE UM DOS INTERESSADOS. EXAME PREJUDICADO DA RESPECTIVA CONCESSÃO. ILEGALIDADE E NEGATIVA DE REGISTRO DA OUTRA, EM FACE DA CONSTATAÇÃO DE DIVERSAS IRREGULARIDADES: PAGAMENTO CONTINUADO, SEM ABSORÇÃO POR NOVAS ESTRUTURAS REMUNERATÓRIAS, DE DIFERENÇA DE VENCIMENTOS OCORRIDA EM 1994 (URV, ÍNDICE DE 3,17%); AVERBAÇÃO DE TEMPO DE ALUNO EM ESCOLA TÉCNICA SEM COMPROVAÇÃO DA PRESTAÇÃO DE SERVIÇOS; E CONTAGEM PONDERADA IRREGULAR DE TEMPO DE MAGISTÉRIO. DETERMINAÇÕES.

APOSENTADORIA (APOS)

Secretaria de Fiscalização de Pessoal (SEFIP).

Em exame as aposentadorias dos srs. Edson Luis Bandeira Luz e Francisco Nazareno de Oliveira, deferidas pela Universidade Federal do Rio Grande do Norte (UFRN) .
2.	Tratando-se de concessões remetidas ao Tribunal há mais de cinco anos, ainda sem apreciação definitiva, foi previamente realizada a oitiva dos interessados acerca dos seguintes quesitos que, potencialmente, poderiam ensejar a negativa de registro dos atos:
	a) inclusão nos proventos, de forma destacada, de parcela associada à diferença de conversão de moedas prevista na Lei 8.880/1994 (URV, índice de 3,17%) , já integrada à remuneração ordinária dos beneficiários (ambos os inativos) ;
	b) cômputo de tempo de aluno aprendiz sem comprovação da efetiva prestação de serviços à instituição de ensino (ambos os inativos) ;
	c) contagem ponderada de tempo de magistério sem comprovação do exercício da atividade em condições especiais (ambos os inativos) ; e
	d) acumulação de cargos públicos sem compatibilidade de horários (apenas o sr. Edson Luis Bandeira Luz) .
3.	Devidamente notificados, os ex-servidores não se manifestaram.
4.	Instruindo o feito, a Secretaria de Fiscalização de Pessoal (Sefip) , de início, informa o falecimento do sr. Francisco Nazareno de Oliveira, ocorrido em 31/3/2017, tornando prejudicado, por perda de objeto, o exame de sua aposentadoria. Quanto ao sr. Edson Luis Bandeira Luz, posiciona-se a unidade técnica pela negativa de registro da concessão.
5.	O Ministério Público, em cota simples, põe-se de acordo.
6.	Em linhas gerais, acompanho as conclusões dos pareceres, por seus fundamentos.
7.	De fato, resta configurada a perda de objeto do ato de concessão de interesse do sr. Francisco Nazareno de Oliveira, que, diga-se de passagem, não instituiu pensão.
8.	Quanto ao sr. Edson Luis Bandeira Luz, algumas considerações adicionais se fazem necessárias. Principio pela inclusão em seu benefício de parcela associada à URV, supostamente amparada por decisão judicial.
9.	A propósito, como anotou a Sefip, a manutenção em destacado nos proventos de vantagens alusivas a planos econômicos, imunes de compensação por novas estruturas remuneratórias, além de ensejar pagamentos em duplicidade, desnaturando as respectivas sentenças judiciais, ofende o princípio da reserva legal para fixação dos vencimentos do funcionalismo.
10.	Tal posicionamento já está consolidado no âmbito do Poder Judiciário, como ilustra o voto do Ministro Luiz Fux, do STF, proferido nos autos do Mandado de Segurança 31.002/DF (DJE 192, de 30/9/2013) :
 "A análise da questão versada no presente writ quanto à existência de direito à manutenção de parcelas asseguradas por decisão judicial trânsita revela que os órgãos da Administração Pública não podem elastecer os efeitos da coisa julgada, de maneira que sejam perpetuadas vantagens pecuniárias asseguradas por servidores mediante decisão judicial lavrada em contexto fático específico.
O Acórdão 5352/2009-TCU-Segunda Câmara considerou ilegais os atos de concessão de aposentadoria de diversos servidores do Ministério da Agricultura, Pecuária e Abastecimento, em razão do pagamento de parcelas judiciais decorrentes de planos econômicos, e determinou ao Ministério da Agricultura, Pecuária e Abastecimento que fizesse cessar o pagamento de percentuais oriundos de sentenças judiciais cujo suporte fático de aplicação já tenha exaurido.
A referida decisão teve como escopo evitar o pagamento da parcela dos 84,32% por tempo superior ao que previsto e permitido pelo Poder Judiciário, o que está em conformidade com o nosso ordenamento jurídico.
A determinação judicial de incorporação dos 84,32% não a concedeu com um caráter ad aeternum, devendo ser suprimida a partir do momento em que absorvida por uma reestruturação de carreira. Rejeito, assim, o argumento aduzido pela impetrante segundo o qual existe direito adquirido à manutenção de parcelas de remuneração. O servidor público está sujeito à alteração do seu regime de remuneração, não podendo, apenas, sofrer redução na sua remuneração bruta.
 (...) 
Diante da possibilidade de modificação da estrutura remuneratória de uma carreira, até mesmo parcelas concedidas judicialmente sob a égide do regime jurídico antigo poderão ser eliminadas, devendo ser absorvidas na hipótese de uma reestruturação.
Nesse contexto, caso os servidores pudessem manter todas as vantagens pecuniárias do regime anterior no novo regime, incluídas as calcadas em pronunciamentos judiciais, restariam eles situados em posição privilegiada. É que as vantagens do regime antigo seriam mescladas com as do novo, possibilitando, até mesmo, a criação de remunerações acima do que poderia ser aceitável do ponto de vista da moralidade. Além disso, as parcelas remuneratórias do regime anterior nunca seriam suprimidas, e as novas seriam acrescidas, o que inviabilizaria, do ponto de vista de controle orçamentário, toda e qualquer alteração quanto ao aspecto remuneratório da carreira dos servidores.
Em se tratando, tal como na hipótese dos autos, de relação originária de natureza continuativa, incide o preceito do art. 471 do CPC, que permite a alteração do que transitou em julgado em razão de modificação no estado de direito. Modificações fáticas e jurídicas permitem uma alteração dos efeitos da coisa julgada e podem acarretar a supressão de parcelas reconhecidas judicialmente.
 (...) 
Cumpre, outrossim, rememorar que a coisa julgada tem sua eficácia temporal vinculada, sobremaneira, pela cláusula rebus sic stantibus. Tal cláusula impõe que a força vinculativa das sentenças judiciais, notadamente as que tratam de relações jurídicas com efeitos prospectivos, permanece enquanto se mantiverem íntegras as situações de fato e de direito que lhe deram amparo no momento da sua prolação. 
 (...) 
Em outras palavras, relações jurídicas materiais que têm por objeto obrigações homogêneas de trato sucessivo (i.e., prestações periódicas e renováveis de tempos em tempos) admitem flexibilização de seu conteúdo, e mais, independentemente do ajuizamento de ação rescisória.
De fato, não seria razoável imaginar o contrário. Caso uma sentença judicial pudesse cristalizar determinada relação jurídica continuativa no tempo, os jurisdicionados teriam incentivos para ajuizar ações com o simples propósito de congelar o estado de fato ou de direito num dado instante, evitando que possíveis modificações futuras viessem a agravar sua posição jurídica.
Com efeito, a perda da eficácia da sentença judicial transitada em julgado por força de modificações no contexto fático-jurídico em que produzida - como as inúmeras leis que reestruturaram as carreiras dos servidores públicos federais e fixaram novos regimes jurídicos de remuneração -, não implica, per se, violação à garantia fundamental da coisa julgada (CRFB, art. 5º, XXXVI) . Nessa esteira, não atenta contra a coisa julgada a superveniente alteração do estado de direito, desde que, frise-se, a nova norma jurídica tenha eficácia ex nunc, sem efeitos retroativos.
 (...) 
In casu, o suporte fático ensejador da incorporação dos 84,32% desapareceu, na medida em que inúmeros reajustes gerais ocorreram posteriormente e aumentaram os vencimentos básicos dos servidores públicos federais, absorvendo, assim, as parcelas relativas aos planos econômicos.
Dessume-se, assim, do exposto que a impetrante não faz jus à manutenção perene da parcela de remuneração pretendida.
Pelo exposto, denego a segurança  (art. 205 do Regimento Interno do Supremo Tribunal Federal) " (os destaques não constam do original) .
11.	Para que não pairem dúvidas quanto à abrangência e à uniformidade desse entendimento, transcrevo, adiante, a tese de repercussão geral fixada pela Suprema Corte especificamente sobre a URV:
"I - Ao editar a Lei 8.880/1994, a União legislou sobre o sistema monetário e exerceu a sua competência prevista no art. 22, VI, da Constituição de 1988. Assim, qualquer lei, seja ela estadual ou municipal, que discipline a conversão da moeda Cruzeiro Real em URV no que tange à remuneração de seus servidores de uma forma incompatível com a prevista na Lei nº 8.880/94 será inconstitucional, mormente quando acarretar redução de vencimentos;
II - O término da incorporação, na remuneração do servidor, do percentual devido em razão da ilegalidade na conversão de Cruzeiros Reais em URV deve ocorrer no momento em que a carreira do servidor passa por uma restruturação remuneratória" (RE 561.836/RN, DJe 10/2/2014; ênfase acrescentada) .
12.	Na realidade, o que tal decisão de caráter vinculante pretende impedir é a hipótese de combinação de vantagens de regimes jurídicos distintos, materializada no somatório de parcelas oriundas de estruturas remuneratórias diferentes, algo que sempre foi repelido pela Corte Constitucional, como exemplifica a ementa da decisão proferida no RE 384.876, da relatoria do Ministro Sepúlveda Pertence:
"EMENTA: Serventuário da Justiça do Estado do Rio Grande do Norte: aplicação de lei local (LC est. 212/01) , que determinara nova fórmula de cálculo dos vencimentos dos membros do Ministério Público, aos quais são atrelados os do recorrido, Escrivão aposentado: pretensão à preservação de gratificação de 20% percebida anteriormente à nova lei: inexistência de violação do direito adquirido e da irredutibilidade de vencimentos: inconstitucionalidade do § 1º do artigo 29 da Constituição estadual, do qual derivara o acréscimo questionado, declarada pelo Supremo Tribunal no julgamento da ADIn 1730 (Moreira, DJ 7.3.2003) . 
1. Não tem o servidor público direito adquirido à manutenção de determinado regime de composição de vencimentos ou proventos; o que a Constituição lhe assegura é a irredutibilidade deles; garantia respeitada sempre que, da aplicação do novo sistema legal, não advenha decréscimo da soma total da remuneração paga. 
2. Incontroverso, que, em função da lei nova, os proventos totais do servidor não sofreram diminuição, mas, ao contrário, experimentaram elevação, deferir a preservação do acréscimo de 20% sobre os novos proventos, já superiores ao total anteriormente percebido, seria possibilitar, contra os princípios, o somatório de vantagens de regimes diversos."
13.	No caso do sr. Edson Luis Bandeira Luz, o cotejo de seus contracheques, mesmo considerados apenas os últimos anos (peça 20) , revela que os proventos do interessado tiveram - por força de sucessivas reestruturações de sua carreira de origem, com a qual o inativo detém paridade (a exemplo das Leis 11.784/2008 e 12.772/2012) - expressiva majoração, em muito superior ao índice de 3,17%, sendo, assim, antijurídica a continuidade do pagamento destacado dessa parcela.
14.	Relativamente à contagem como tempo de serviço do período em que o interessado estudou em escola pública profissionalizante (3 anos e 5 dias) , o entendimento desta Corte a respeito foi fixado na Súmula 96, editada em 16 de dezembro de 1976, cuja redação original era a seguinte (grifei) :
"Conta-se para todos os efeitos, como tempo de serviço público, o período de trabalho prestado, na qualidade de aluno-aprendiz, em Escola Pública Profissional, desde que haja vínculo empregatício e retribuição pecuniária à conta do Orçamento."
15.	Mais tarde, na sessão administrativa de 8 de dezembro de 1994, a redação do verbete foi alterada (grifei) :
"Conta-se para todos os efeitos, como tempo de serviço público, o período de trabalho prestado, na qualidade de aluno-aprendiz, em Escola Pública Profissional, desde que comprovada a retribuição pecuniária à conta do Orçamento, admitindo-se, como tal, o recebimento de alimentação, fardamento, material escolar e parcela de renda auferida com a execução de encomendas para terceiros."
16.	O entendimento deste Tribunal arrimou-se nos arts. 67 e 69 do Decreto-lei 4.073/1942 e 2º, 3º e 5º do Decreto-lei 8.590/1946.
17.	Com efeito, de acordo com tais dispositivos, o aluno-aprendiz deteria a condição de empregado nas escolas de aprendizagem, e o pagamento de sua mão de obra seria realizado à conta de recursos consignados anualmente no Orçamento da União:
Decreto-lei 4.073/1942
"Art. 67. O ensino industrial das escolas de aprendizagem será organizado e funcionará, em todo o país, com observância das seguintes prescrições:
I - O ensino dos ofícios, cuja execução exija formação profissional, constitui obrigação dos empregadores para com os aprendizes, seus empregados. (...) 
 (...) 
Art. 69. Aos poderes públicos cabem, com relação à aprendizagem nos estabelecimentos industriais oficiais, os mesmos deveres por esta lei atribuídos aos empregadores.
Parágrafo único. A aprendizagem, de que trata este artigo, terá regulamentação especial, observadas, quanto à organização e ao regime, as prescrições do art. 67 desta lei."
Decreto-lei 8.590/1946
"Art. 2º. À execução da encomenda precederá a fixação do respectivo preço, mediante orçamento, com a discriminação da matéria prima, da mão-de-obra, da energia elétrica e dos combustíveis consumidos, bem como a da percentagem relativa às despesas de ordem geral.
Art. 3º. A renda bruta resultante dos serviços executados nos termos deste Decreto-lei será obrigatoriamente incorporada à receita da União.
 (...) 
Art. 5º. O orçamento da despesa consignará, anualmente, uma dotação correspondente a 40% sobre o total da receita bruta arrecadada no ano imediatamente anterior ao da elaboração da respectiva proposta e resultante dos serviços executados na forma do presente Decreto-lei, destinada ao custeio da mão-de-obra dos alunos e ex-alunos e ao desenvolvimento das iniciativas de caráter associativo dos mesmos."
18.	O Acórdão 2024/2005-TCU-Plenário, em seu subitem 9.3, lista os elementos necessários para a comprovação, com base na legislação de regência, do exercício de atividade laborativa durante o período do aprendizado (destaques acrescentados) :
"9.3. determinar à Secretaria Federal de Controle Interno que oriente as diversas escolas federais de ensino profissionalizante no sentido de que:
9.3.1. a emissão de certidão de tempo de serviço de aluno-aprendiz deve estar baseada em documentos que comprovem o labor do então estudante na execução de encomendas recebidas pela escola e deve expressamente mencionar o período trabalhado, bem assim a remuneração percebida;
9.3.2. a simples percepção de auxílio financeiro ou em bens não é condição suficiente para caracterizar a condição de aluno-aprendiz, uma vez que pode resultar da concessão de bolsas de estudo ou de subsídios diversos concedidos aos alunos;
9.3.3. as certidões emitidas devem considerar apenas os períodos nos quais os alunos efetivamente laboraram, ou seja, indevido o cômputo do período de férias escolares;
9.3.4. não se admite a existência de aluno-aprendiz para as séries iniciais anteriormente à edição da Lei n.º 3.552, de 16 de janeiro de 1959, a teor do art. 4º do Decreto-lei n.º 8.590, de 8 de janeiro de 1946".
19.	Pois bem, no caso concreto, a Escola Técnica Federal do Rio Grande do Norte (ETFRN) emitiu duas certidões referentes ao tempo de aluno do sr. Edson Luis Bandeira Luz (peça 1, p. 33-34) . 
20.	Na primeira, atesta que o interessado frequentou o curso industrial básico, em 1966, por 275 dias, acrescentando que os alunos desse curso "realizavam trabalhos por encomendas, nas oficinas, cuja receita era incorporada à conta do orçamento da Escola, sendo destinado 5/8 (cinco oitavos) do valor da mão de obra incidente para os alunos, de acordo com o § 1º do art. 5º do Decreto-Lei 8.590/1946". 
21.	Em que pese o caráter um tanto genérico dessa certidão, entendo que se possa presumir, com base em seus termos, que o sr. Edson Luis Bandeira Luz efetivamente realizou alguma atividade laborativa no âmbito da Escola no período, sendo admissível, assim, sua averbação como tempo de serviço.
22.	Na segunda certidão, todavia, a ETFRN apenas certifica que o interessado frequentou o ginásio industrial entre 1967 e 1969 (275 dias letivos por ano) . Rigorosamente nada é mencionado sobre produção de encomendas ou qualquer prestação de serviços à Escola pelo interessado.
23.	Destarte, não tendo havido realização de atividade laborativa, não há como admitir esse período (2 anos, 3 meses e 4 dias, no total) como tempo de serviço.
24.	Quanto à contagem ponderada de tempo de magistério, o mapa de tempo de serviço elaborado pela UFRN (peça 1, p. 23-24) revela que o sr. Edson Luis Bandeira Luz teve um acréscimo de 5 anos, 1 mês e 12 dias em relação ao período efetivamente trabalhado, como professor, entre 1975 e 1988, a título de exercício de "atividade penosa".
25.	A respeito, rememoro que o Supremo Tribunal Federal reconheceu, aos ex-empregados federais que passaram para o regime estatutário por força do disposto no art. 243 da Lei 8.112/1990, o direito de computarem de forma majorada, para fins de aposentadoria, o tempo de serviço anteriormente prestado - sob o regime da CLT - em condições especiais (insalubres, perigosas ou penosas) . Tal posicionamento foi esposado por esta Corte de Contas a partir do Acórdão 2008/2006-TCU-Plenário.
26.	Sem embargo, no caso específico do magistério, a atividade, outrora classificada como penosa pelo Decreto 53.881/1964 (o que, automaticamente, ensejava a contagem ponderada do tempo de serviço) , deixou de sê-lo com a promulgação da Emenda Constitucional 18/1981, publicada em 9/7/1981. 
27.	A partir de então, a aposentadoria de professor passou a ser espécie de benefício por tempo de contribuição com requisito etário reduzido, e não mais uma aposentadoria especial. Com isso, mesmo no âmbito do regime geral de previdência, para justificar eventual conversão de tempo de magistério em tempo comum, passou a ser necessária a comprovação de seu exercício em ambiente sujeito a agentes nocivos e insalubres. Tal é o entendimento assente na Suprema Corte, inclusive com repercussão geral reconhecida:
"PREVIDENCIÁRIO. AGRAVO REGIMENTAL NO RECURSO EXTRAORDINÁRIO COM AGRAVO. MAGISTÉRIO. CONVERSÃO DO TEMPO DE SERVIÇO ESPECIAL EM COMUM. SERVIÇO PRESTADO ANTES DA EC 18/81. POSSIBILIDADE. 1. No regime anterior à Emenda Constitucional 18/81, a atividade de professor era considerada como especial (Decreto 53.831/64, Anexo, Item 2.1.4) . Foi a partir dessa Emenda que a aposentadoria do professor passou a ser espécie de benefício por tempo de contribuição, com o requisito etário reduzido, e não mais uma aposentadoria especial. 2. Agravo regimental a que se dá parcial provimento." (ARE 742005 AgR, Rel. Min. Teori Zavascki, Segunda Turma, DJE 1/4/2014.) 
"Recurso extraordinário com agravo. Repercussão geral da questão constitucional reconhecida. Reafirmação de jurisprudência. 2. Direito Previdenciário. Magistério. Conversão do tempo de serviço especial em comum. 3. Impossibilidade da conversão após a EC 18/81. Recurso extraordinário provido." (ARE 703.550 AgR, Rel. Min. Gilmar Mendes, Plenário, DJE 21/10/2014.) 
28.	Dessa forma, em perfeita harmonia com o Acórdão 2008/2006-TCU-Plenário e com a remansosa jurisprudência do STF, tem-se que a data limite para conversão do tempo de serviço de magistério - qualificado como atividade penosa - em tempo comum é 9/7/1981.
29.	O sr. Edson Luis Bandeira Luz, portanto, tendo ingressado no magistério em março de 1975, efetivamente faz jus a algum acréscimo em seu tempo de serviço prestado sob o regime celetista. Esse acréscimo, no entanto, deve ser calculado apenas sobre o período anterior a 9/7/1981, o que perfaz um tempo ficto total de cerca de 2 anos e 6 meses, inferior, portanto, àquele considerado pela UFRN (5 anos e 1 mês) .
30.	Com a exclusão dos excessos (2 anos e 3 meses de aluno aprendiz e 2 anos e 7 meses de contagem ponderada) , o inativo deixa de atender aos requisitos necessários à aposentação - ao menos nos termos originalmente deferidos pela universidade -, circunstância que, a exemplo do pagamento irregular da URV, enseja a negativa de registro de seu título de inatividade.
31.	Por fim, quanto à acumulação de cargos sem compatibilidade de horários, informam os autos que, nos oito anos anteriores à sua aposentação na UFRN, o sr. Edson Luis Bandeira Luz também exerceu o cargo de professor junto ao Instituto Federal de Educação, Ciência e Tecnologia do Rio Grande do Norte (IFECT- RN) , em ambos os casos sob o regime de trabalho de 40 horas semanais.
32.	A propósito, tenho por irrepreensível o entendimento recentemente firmado pelo Superior Tribunal de Justiça (STJ) no precedente abaixo:
"PROCESSUAL CIVIL E ADMINISTRATIVO. ENUNCIADO ADMINISTRATIVO Nº 3/STJ. MANDADO DE SEGURANÇA INDIVIDUAL. SERVIDOR PÚBLICO FEDERAL. ENFERMEIRA DO QUADRO DE PESSOAL DO MINISTÉRIO DA SAÚDE. PROCESSO ADMINISTRATIVO DISCIPLINAR. PENA DE DEMISSÃO. ACUMULAÇÃO ILÍCITA DE CARGOS PÚBLICOS PRIVATIVOS DE PROFISSIONAIS DE SAÚDE. JORNADA SEMANAL SUPERIOR A 60 (SESSENTA HORAS) . NÃO COMPROVAÇÃO DOS REQUISITOS AUTORIZADORES À CONCESSÃO DA LIMINAR. AUSÊNCIA DE PROBABILIDADE DE ÊXITO E DE RISCO DE DANO IMEDIATO E DE DIFÍCIL REPARAÇÃO.
1. Este Superior Tribunal de Justiça assentou entendimento de que não há compatibilidade de horários quando servidor público, em acúmulo de cargos públicos, está submetido a jornada de trabalho superior ao limite de 60 horas semanais impostos no Parecer GQ-145/98 da AGU e pelo Acórdão 2.242/2007 do TCU (cf. MS 19.336/DF, rel. Ministra Eliana Calmon, rel. p/ Acórdão Ministro Mauro Campbell Marques, Primeira Seção, julgado em 26/2/2014, DJe 14/10/2014) .
............................................................................................................................................
3. Não há direito subjetivo da servidora em exercer carga horária de 30 horas semanais em regime de plantão (art. 3º do Decreto nº 1.590/1995, com alterações do Decreto nº 4.836/2003) : há mera permissão, ao alvedrio da Administração Pública Federal. A servidora está submetida a uma jornada de trabalho de 40 horas semanais (art. 1º do Decreto nº 1.590/1995) .
4. Agravo interno não provido" (AgInt no MS 22.862/DF, rel. Ministro Mauro Campbell Marques, Primeira Seção, julgado em 14/6/2017, DJe 21/6/2017) .
33.	Ora, é certo que o compromisso dos professores das escolas federais em sala de aula ocupa apenas uma fração de sua carga horária total de trabalho. O sr. Edson Luis Bandeira Luz, por exemplo, de acordo com o documento à peça 1, p. 50, apenas ministrava junto à UFRN oito horas-aula por semana, embora sua carga de trabalho na instituição sempre tenha sido de 40 horas semanais.
34.	Isso, no entanto, de modo algum o dispensava do dever de se dedicar às demais funções docentes, em favor da UFRN, no restante de sua jornada formal.
35.	Nessas circunstâncias, tenho por virtualmente impossível que o interessado pudesse prestar, com exação e eficiência, outra atividade de magistério também sob o regime de 40 horas semanais.
36.	Nada obstante, o sr. Edson Luis Bandeira Luz, diante da negativa de registro de sua aposentadoria junto ao IFECT-RN (Acórdão 9699/2017-TCU-Segunda Câmara) , motivada precisamente pela incompatibilidade de horários, recorreu ao STF e obteve, em seu favor, sentença anulando a decisão desta Corte, ao fundamento de que não foi reunido pelo TCU "o devido aparato fático/documental para tanto" (decisão monocrática do Ministro Alexandre de Moraes no MS 35556, apreciado em 24/8/2018; peça 28) . Sua Excelência, todavia, expressamente resguardou "a possibilidade de a Corte de Contas reapreciar o ato de aposentação com requerimento de complementação da documentação pertinente".
37.	Como estes autos também se ressentem de informações mais detalhadas sobre a jornada de trabalho do servidor junto à UFRN (cf. item 50 da instrução) , a acumulação não pode ser tomada, ao menos nesta oportunidade, como fundamento para a negativa de registro do ato em análise.
38.	Entretanto, como visto, a concessão já está maculada pela inclusão, nos proventos, de parcela remuneratória irregular e pelo cômputo a maior do tempo de serviço do interessado.
39.	Sobre a acumulação, em particular, a Sefip deverá obter, oportunamente, informações detalhadas acerca dos horários de trabalho do sr. Edson Luis Bandeira Luz junto à universidade e ao instituto.
40.	Diante de todo o exposto, voto no sentido de que este Colegiado adote a deliberação que ora submeto à sua apreciação.
TCU, Sala das Sessões Ministro Luciano Brandão Alves de Souza, em 7 de maio de 2019.
	
BENJAMIN ZYMLER
Relator